ACORDAO-COMPLETO-2514899

ACÓRDÃO 1585/2022 ATA 7/2022 - PRIMEIRA CÂMARA

VISTOS, relatados e discutidos estes autos de aposentadoria concedida pela Universidade Tecnológica Federal do Paraná,
ACORDAM os Ministros do Tribunal de Contas da União, reunidos em sessão da Primeira Câmara, diante das razões expostas pelo Relator, com fundamento no art. 71, inciso III, da Constituição Federal e nos arts. 1º, inciso V, e 39, inciso II, da Lei 8.443/1992, em:
9.1. determinar à Sefip que:
9.1.1. faça consignar, na base de dados do sistema e-Pessoal, a anotação de registro tácito do ato tratado neste processo;
9.1.2. traga aos autos cópia da decisão judicial que teria desconstituído a sentença de primeira instância obtida pelo sr. João Luiz Kovaleski no mandado de segurança 2006.34.00.025516-6, conforme noticiado na instrução à peça 5;
9.1.3. uma vez confirmada a cassação da sentença inicial, favorável ao inativo, apure, junto à Universidade Tecnológica Federal do Paraná, as responsabilidades pela continuidade dos pagamentos inquinados e pela não adoção das providências cabíveis à restituição do indébito, estabelecidas no art. 46, § 3º, da Lei 8.112/1990;
9.1.4. adote, na sequência, nos termos do subitem 9.2.1 do Acórdão 122/2021-TCU-Plenário, as medidas pertinentes com vistas à revisão de ofício do ato de aposentadoria do sr. João Luiz Kovaleski (número 34455/2020) , levando em conta, para tanto, a irregularidade identificada nestes autos;
9.2. dar ciência desta deliberação à Universidade Tecnológica Federal do Paraná e à Advocacia-Geral da União.

Apreciação, para fins de registro, de aposentadoria concedida pela Universidade Tecnológica Federal do Paraná.

Primeira Câmara

3. Interessado: João Luiz Kovaleski (XXX.779.209-XX).

13.1. Ministros presentes: Walton Alencar Rodrigues (Presidente), Vital do Rêgo e Jorge Oliveira.
13.2. Ministro-Substituto convocado: Augusto Sherman Cavalcanti (Relator).

AUGUSTO SHERMAN

Adoto como relatório, com os ajustes de forma pertinentes, a instrução elaborada no âmbito da Secretaria de Fiscalização de Integridade de Atos e Pagamentos de Pessoal e de Benefícios Sociais (Sefip) , a qual contou com a anuência dos dirigentes da unidade técnica e do representante do Ministério Público nos autos:
"INTRODUÇÃO
Trata-se de ato de aposentadoria, submetido, para fins de registro, à apreciação do Tribunal de Contas da União (TCU) , de acordo com o art. 71, inciso III, da Constituição Federal. O ato foi cadastrado e disponibilizado ao TCU por intermédio do Sistema e-Pessoal, na forma dos arts. 2º e 4º da Instrução Normativa TCU 78/2018.
O ato deste processo pertence à Universidade Tecnológica Federal do Paraná.
EXAME TÉCNICO
Procedimentos aplicados
Os procedimentos para exame, apreciação e registro de atos de pessoal encontram-se estabelecidos na Instrução Normativa TCU 78/2018 e na Resolução TCU 206/2007. 
....................................................................................................................................................................
Exame das Constatações
Ato: 34455/2020 - Inicial - Interessado: JOAO LUIZ KOVALESK
Parecer do Controle Interno: considerar o ato legal.
Constatações e análises: 
0. Ato e-Pessoal em substituição a ato Sisac devolvido de acordo com comunicado da presidência do TCU. Data de encaminhamento do ato Sisac ao TCU: 29/06/2016.
	Análise da Equipe Técnica: legal
	Ato em substituição a ato SISAC devolvido com entrada original no TCU na data de 29/6/2016.
0. Ato com anexo do tipo 'sentença judicial' (incorporação de 'quintos' entre 8/4/1998 e 4/9/2001) .
	Análise da Equipe Técnica: ilegal
	A decisão judicial que ampara o pagamento das parcelas incorporadas foi proferida no Mandado de Segurança 2006.34.00.025516-6, que tramitou na 3ª Vara Federal da Seção Judiciária Federal do Distrito Federal, que determinou a incorporação à remuneração dos impetrantes dos quintos/décimos decorrentes do exercício de função/cargo em comissão exercidos no período de 08/04/1998 a 04/09/2001. A 1ª Turma do TRF da 1ª Região, em juízo de retratação, decidiu dar provimento à apelação da União, que, entre outras questões, asseverou a impossibilidade de nova incorporação de quintos além do prazo delimitado pela Lei 9.527/1997. Referida decisão transitou em julgado em 16/11/2016. Dessa forma, o pagamento da rubrica 10289, no valor de R$ 2.092,93, não encontra amparo na decisão referida judicial.
0. Rubrica '82107 - VPNI ART.62-A LEI 8112/90 - AP (Vantagem de caráter pessoal - VPNI art. 62-A Lei 8.112/90) ' - R$ 1.879,40.
	Análise da Equipe Técnica: legal
	A concessão da vantagem de 'quintos' ou 'décimos' está em consonância com a jurisprudência deste Tribunal e os critérios das Leis 8.911/1994 e 9.624/1998 (os períodos anteriores a 8/4/1998 são suficientes para a incorporação da vantagem de quintos) . 
O quadro resumo de ocorrências e, quando for o caso, o detalhamento da norma legal e da jurisprudência para as inconsistências acima elencadas encontra-se no anexo II dessa instrução. 
Encaminhamento do ato: 
Considerar ILEGAL e recusar registro do ato de aposentadoria de JOAO LUIZ KOVALESKI do quadro de pessoal da Universidade Tecnológica Federal do Paraná, com base nos arts. 71, inciso III, da Constituição Federal, 1º, inciso V, e 39, inciso II, da Lei 8.443/1992 e 260, § 1º, do Regimento Interno.
....................................................................................................................................................................
CONCLUSÃO
A abrangência e a profundidade das verificações levadas a efeito fundamentam convicção de que o ato 34455/2020 pode ser apreciado pela ilegalidade, em razão das irregularidades apontadas no item Exame das Constatações desta instrução, que representam afronta à legislação e à jurisprudência de referência.
O aludido ato deu entrada neste Tribunal há menos de cinco anos [...].
PROPOSTA DE ENCAMINHAMENTO
Ante o exposto, com fundamento nos arts. 71, inciso III, da Constituição Federal, 1º, inciso V, e 39, incisos I e II, da Lei 8.443/1992 e 260 do Regimento Interno do Tribunal de Contas da União, propõe-se: 
considerar ILEGAL e recusar registro do ato de aposentadoria de JOAO LUIZ KOVALESKI do quadro de pessoal da Universidade Tecnológica Federal do Paraná;
com fulcro no art. 262, caput, do Regimento Interno deste Tribunal, determinar à Universidade Tecnológica Federal do Paraná que: 
dê ciência, no prazo de quinze dias, contados da notificação, do inteiro teor desta deliberação ao interessado, alertando-o de que o efeito suspensivo proveniente da interposição de eventuais recursos junto ao TCU não o exime da devolução dos valores percebidos indevidamente, caso o recurso não seja provido;
emita novo ato, livre da irregularidade ora apontada, em substituição ao ato de aposentadoria de JOAO LUIZ KOVALESKI, submetendo-o a nova apreciação por este Tribunal, na forma do artigo 260, caput, também do Regimento;
promova a exclusão, no prazo 15 (quinze) dias, contados a partir da ciência desta deliberação, sujeitando-se a autoridade administrativa omissa à responsabilidade solidária, da rubrica apontada em face de manifesta ilegalidade, uma vez que o seu pagamento não encontra respaldo na jurisprudência deste Tribunal."
É o relatório.

não há.

Procurador Marinus Eduardo De Vries Marsico.

APOSENTADORIA. REGISTRO TÁCITO. INCLUSÃO, NOS PROVENTOS, DE "QUINTOS" DE FUNÇÃO COMISSIONADA EXERCIDA POSTERIORMENTE À DEFINITIVA EXTINÇÃO DO INSTITUTO DA INCORPORAÇÃO, VERIFICADA COM A EDIÇÃO DA LEI 9.624/1998. DETERMINAÇÃO PARA INSTAURAÇÃO DE PROCEDIMENTO DE REVISÃO DE OFÍCIO.

APOSENTADORIA (APOS)

Secretaria de Fiscalização de Integridade de Atos e Pagamentos de Pessoal e de Benefícios Sociais (Sefip).

Atuo nestes autos com fundamento no art. 27-A da Resolução-TCU 175/2005, tendo em vista ter sido designado, por meio da Portaria-TCU 13-SEAE, de 15/3/2022, substituto do eminente Ministro Benjamin Zymler.
2	Em exame, a aposentadoria do sr. João Luiz Kovaleski, ex-servidor da Universidade Tecnológica Federal do Paraná (UTFPR) .
3.	Instruindo o feito, a Secretaria de Fiscalização de Integridade de Atos e Pagamentos de Pessoal e de Benefícios Sociais (Sefip) propugna a negativa de registro do ato em face da inclusão, nos proventos, de "quintos" de função comissionada exercida em período posterior ao advento da Lei 9.624/1998. Como a vantagem - ainda hoje paga ao interessado - foi obtida mediante decisão judicial posteriormente reformada, a unidade técnica sugere, aditivamente, determinação para exclusão da parcela do benefício.
4.	O Ministério Público, em cota singela, põe-se de acordo.
5.	Em que pese o posicionamento defendido nos pareceres, impende reconhecer, nesta oportunidade, tão só o registro tácito da concessão aqui tratada, em linha com o entendimento fixado pelo Supremo Tribunal Federal (STF) , em regime de repercussão geral, no Recurso Extraordinário 636.553.
6.	Com efeito, recebido nesta Corte em 29/6/2016 (peça 3, p. 1) , o título de aposentação em análise teve sua instrução concluída pela Sefip apenas em agosto de 2021, ou seja, já fora do quinquênio. 
7.	Sem embargo, uma vez identificada possível irregularidade na composição dos proventos, cabe determinar à unidade técnica - à semelhança do encaminhamento adotado no Acórdão 122/2021-TCU-Plenário - que dê início imediato aos procedimentos de revisão de ofício.
8.	A propósito, permito-me adiantar breve consideração.
9.	Consoante informado pelo gestor de pessoal da UTFPR, os "quintos" concedidos ao sr. João Luiz Kovaleski pelo exercício de funções comissionadas entre 8/4/1998 a 4/9/2001 decorreram de decisão proferida pela 3ª vara da seção judiciária do Distrito Federal no mandado de segurança 2006.34.00.025516-6 (peça 3, p. 7-12) . A Sefip, no entanto, noticia que tal decisão teria sido cassada pelo Tribunal Regional Federal da 1ª Região, mediante sentença transitada em julgado em 16/11/2016. 
10.	Ora, se de fato for assim (a unidade técnica não juntou aos autos nenhum documento comprobatório a respeito) , então é o caso não apenas de sustar os pagamentos da rubrica "judicial", ainda hoje realizados (peça 5, p. 5) , mas de buscar a restituição do indébito e, eventualmente, apurar as responsabilidades dos gestores da universidade que deram causa ao dano. 
	Diante do exposto, voto no sentido de que este Colegiado adote a deliberação que ora submeto a sua apreciação.
TCU, Sala das Sessões Ministro Luciano Brandão Alves de Souza, em 22 de março de 2022.
AUGUSTO SHERMAN CAVALCANTI
Relator